臺灣高等法院民事判決　　　　　　　　 100年度重再字第10號
再審原告　　邱黃璧素
訴訟代理人　吳仲立律師
再審被告　　菁鼎投資股份有限公司
法定代理人　張馨心原名張菁菁.
訴訟代理人　孫大龍律師
再審被告　　林順道
上列當事人間請求確認優先購買權存在事件，再審原告對於中華
民國99年10月26日本院99年度重上字第300號確定判決提起再審
之訴，本院於100年7月5日言詞辯論終結，判決如下：
    主  文
再審之訴駁回。
再審訴訟費用由再審原告負擔。
    事實及理由
甲、程序方面：
    再審被告林順道經合法通知，未於言詞辯論期日到場，核無
    民事訴訟法第386 條所列各款情形，爰依再審原告之聲請，
    由其一造辯論而為判決。
乙、實體方面：
一、再審原告起訴主張：原確定判決有民事訴訟法第496條第1項
    第1款所指適用法規顯有錯誤之再審原因：
  (一)最高法院65年台上字第530號判例以基地之地上權人、典
      權人、或承租人主張土地法第104條第1項優先購買權時，
      須以基地上已有房屋存在為要件；此見解實已創設法文所
      未規定之內容，原確定判決依此判例適用土地法第104條
      之規定，其適用法規顯有錯誤。
  (二)再審原告於第二審主張已另取得系爭土地上未辦理保存登
      記建物（下稱系爭建物）之處分權，係就第一審所主張優
      先購買權之攻擊方法為補充，且因再審原告與屋主簽有保
      密協定致無法於第一審提出，亦非可歸責再審原告，如不
      允許提出顯失公平。惟原確定判決逕為再審原告不利之論
      斷，違背民事訴訟法第447條第1項第3款、 第5款、第6款
      之規定。
  (三)再審原告係為在系爭土地興建房屋，始訂立協議書購買系
      爭建物，在未拆除系爭建物前，依最高法院74年台上字第
      2562號判例，自應解為租地建屋契約。原確定判決採認上
      開判例，卻曲解協議書約定，認再審原告購買系爭建物不
      符合已建築房屋之情形，判決理由顯然前後矛盾，且違背
      最高法院17年上字第1118號及上開判例，適用法規顯有錯
      誤。
    並聲明：
    (一)原確定判決廢棄。
    (二)確認再審原告對於法務部行政執行署板橋行政執行處92年
      度地稅執字第15107號地價稅執行事件（ 下稱系爭執行事
      件）所拍賣林順道所有之新北市○○區○○段33之1 地號
      土地所有權全部，有依與菁鼎投資股份有限公司（下稱菁
      鼎公司）拍定同樣條件之優先購買權存在。
二、再審被告林順道未於本院言詞辯論期日到場，亦未提出書狀
    作任何聲明或陳述。再審被告菁鼎公司則聲明：再審原告之
    訴駁回，並抗辯如下：
  (一)再審原告於一審程序已自認並未於系爭土地上建築任何房
      屋，則原確定判決審酌卷內相關事證，並援引最高法院65
      年台上字第530號判例，認無土地法第104條之適用，自無
      適用法規錯誤之情事。
  (二)再審原告於本件一審程序，從未主張其已於97年4 月間取
      得系爭建物處分權之事實，迄至第二審程序始為上開主張
      ，自屬新攻擊方法，原確定判決不准其提出，並無違誤。
      而原確定判決亦於理由中詳予論斷不採認再審原告上開主
      張之理由，況再審原告取得系爭建物處分權之目的係在拆
      除後另建他屋，與最高法院74年台上字第2562號判例不同
      ，原確定判決不予適用，亦無適用法規顯有錯誤之情事。
三、經查：
  (一)按民事訴訟法第496 條第1項第1款所謂適用法規顯有錯誤
      者，係指確定判決就其認定之事實所適用之法規顯然不合
      於法律規定，或與司法院現尚有效之大法官會議之解釋，
      或最高法院尚有效之判例顯然違反者而言，且以顯然影響
      於判決者為限，不包括漏未斟酌證據及認定事實錯誤之情
      形在內；而就該法律規定事項所表示之法律上見解，均無
      適用法規顯有錯誤可言（最高法院57年台上字第1091號、
      63年台再字第67號、63年台上字第880號判例參照)。
  (二)茲就再審原告主張原確定判決適用法規顯有錯誤之再審原
      因，審究如下：
    １、最高法院65年台上字第530 號判例有關「基地承租人於
        基地上根本未為房屋之建築者，當無土地法第104 條之
        適用」之意旨，核屬法律審法院就該法律規定事項所表
        示之法律上之意見，則原確定判決依現尚有效之上開判
        例，據以為土地法第104 條要件之法律見解表示，依上
        開說明，自無適用法規顯有錯誤之可言。再審原告以上
        開判例之法律見解有誤，並據指摘原確定判決有適用土
        地法第104條規定之顯然錯誤，難認有理。
    ２、關於民事訴訟法第447條第3款、第5款、第6款，所謂「
        對於在第一審已提出之攻擊或防禦方法為補充」、「其
        他非可歸責於當事人之事由，致未能於第一審提出」、
        「如不許其提出顯失公平」之認定，及應如何解釋始公
        平合理，乃法院認定事實之職權及法律見解之表示，並
        無適用法規顯有錯誤之可言。本件原確定判決以再審原
        告於第二審程序提出「已另取得系爭土地上系爭建物處
        分權」之新攻擊方法，不符合民事訴訟法上述各款事由
        ，依前開說明，核屬取捨證據之事實認定；遑論原確定
        判決復就再審原告上開新攻擊方法予以實質審酌，而認
        縱准其提出亦無從為再審原告有利之判斷。則再審原告
        據此主張原確定判決適用民事訴訟法第447條第3款、第
        5款、第6款規定顯有錯誤云云，尚不足採。
    ３、再審原告另主張：原確定判決曲解協議書約定，認再審
        原告購買系爭建物不符合已建築房屋之情形，違背最高
        法院17年上字第1118號及74年台上字第2562號判例云云
        。核屬對於原確定判決就當事人約定之解釋及取捨證據
        、認定事實之職權行使予以指摘，並非主張原確定判決
        就「認定之事實」進而適用法規或例例有何錯誤之情形
        ，依上開說明，與適用法規顯有錯誤之再審事由亦有未
        符。
  (三)綜上所述，本件再審原告依民事訴訟法第496條第1項第1
      款之規定，提起再審之訴，為無理由，應予駁回。
丙、據上論結，本件再審之訴為無理由，依民事訴訟法第78條、
    第463條、第385條第1項前段，判決如主文。
中    華    民    國   100    年    7     月    19    日
                    民事第十庭
                        審判長法  官  張宗權
                              法  官  林曉芳
                              法  官  鄭純惠
正本係照原本作成。
如不服本判決，應於收受送達後20日內向本院提出上訴書狀，其
未表明上訴理由者，應於提出上訴後20日內向本院補提理由書狀
（均須按他造當事人之人數附繕本）上訴時應提出委任律師或具
有律師資格之人之委任狀；委任有律師資格者，另應附具律師資
格證書及釋明委任人與受任人有民事訴訟法第466 條之1第1項但
書或第2 項（詳附註）所定關係之釋明文書影本。如委任律師提
起上訴者，應一併繳納上訴審裁判費。
中    華    民    國   100    年    7     月    21    日
                              書記官  劉麗芬
附註：
民事訴訟法第466條之1（第1項、第2項）：
對於第二審判決上訴，上訴人應委任律師為訴訟代理人。但上訴
人或其他法定代理人具有律師資格者，不在此限。
上訴人之配偶、三親等內之血親、二親等內之姻親，或上訴人為
法人、中央或地方機關時，其所屬專任人員具有律師資格並經法
院認為適當者，亦得為第三審訴訟代理人。